臺灣高等法院民事判決　　　　　　 98年度重上更(二)字第126號
上　訴　人　古秀玉
訴訟代理人　李樂濟律師
被上訴人　　迦南服飾股份有限公司
法定代理人　陳秀彬
訴訟代理人　黃淑芬律師
　　　　　　梁龍書
上列當事人間請求排除侵害等事件，上訴人對於中華民國94年6
月28日臺灣臺北地方法院93年度重訴字第763號第一審判決提起
上訴，經最高法院第二次發回更審，本院於100年7月26日言詞辯
論終結，判決如下：
    主  文
上訴駁回。
第二審及發回前第三審訴訟費用由上訴人負擔。
    事實及理由
壹、程序方面
    按當事人於第二審為訴之變更或追加，非經他造同意，不得
    為之；但擴張或減縮應受判決事項之聲明者，不在此限，此
    觀民事訴訟法第446條第 1項、第255條第1項但書第3款之規
    定甚明。查上訴人提起上訴時，其上訴聲明原為：（一）原
    判決關於駁回上訴人後開第二項之裁判廢棄。（二）上廢棄
    部份，被上訴人公司應將坐落臺北市○○區○○段2小段42
    地號（下稱第42地號土地）土地上面積53平方公尺之建築物
    （下稱「系爭違建」）拆除，將該建物所占用之土地返還上
    訴人及其他共有人；暨被上訴人應給付上訴人新台幣（下同
    ）19,589元即自民國93年1月1日起，至拆除系爭違建並返還
    占用土地予上訴人及其他共有人之日止，按月賠償上訴人
    498 元。嗣因系爭違建已於100年6月3日全部拆除，故上訴
    人撤回請求拆除系爭違建部分之上訴，並以100年5月31日作
    為其請求不當得利終止之時點，而減縮其上訴聲明為：（一
    ）原判決關於駁回後開第二項之部分廢棄；（二）被上訴人
    應給付上訴人63,911元，及其中19,589元自93年1月1日起，
    其餘44,322元自100年6月1日起，均至清償日止，按年息百
    分之五計算之利息（見本院卷三第230頁）。經核，此屬減
    縮應受判決事項之聲明，揆諸前開法文規定，應予准許。
貳、實體方面
一、本件上訴人起訴主張：第42地號土地為兩造及其他共有人所
    共有，被上訴人未經伊及其他共有人之同意，竟自86年7 月
    7日起，於第42地號土地上之香苑大廈被上訴人所有門牌號
    碼為臺北市○○○路○段70、72、74號建物（下各稱70號、7
    2號、74號房屋，並合稱「三屋」）後方之法定空地上，興
    建面積53平方公尺之系爭違建，並擅自變更防火門之位置，
    嗣將系爭違建出租予第一審共同被告現代聖女國際美容股份
    有限公司（下稱聖女公司）使用，伊自得訴請排除侵害、回
    復原狀。又被上訴人因而受有利益，致伊受損害，伊亦得依
    不當得利之法律關係，請求被上訴人給付自89年7月起至100
    年5月30日止，相當於租金之不當得利。爰依民法第767條、
    第821條、及第179條之規定，請求被上訴人拆除系爭違建暨
    返還土地、回復防火門；聖女公司應自系爭違建遷出；被上
    訴人與聖女公司應自92年12月1日起至返還系爭違建所在土
    地之日止，按月給付上訴人及其他共有人91,248元。（原審
    為上訴人敗訴之判決，上訴人不服提起上訴，關於第一審共
    同被告聖女公司部分，經本院前前審以94年度重上字第396
    號判決（下稱前前審）維持第一審所為上訴人敗訴之判決，
    上訴人未提起第三審上訴，而告確定；另關於上訴人請求被
    上訴人回復防火門部分，亦經本院前審以97年度重上更(一)字
    第17號（下稱前審）判決駁回上訴人之請求，上訴人未提起
    第三審上訴，亦告確定）。嗣又因系爭違建已於100年6月3
    日拆除完畢，上訴人於本件僅請求被上訴人給付不當得利，
    並減縮其上訴聲明如下：（一）原判決關於駁回後開第二項
    部分廢棄；（二）被上訴人應給付上訴人63,911元，及其中
    19,589元自93年1月1日起，其餘44,322元自100年6月1日起
    ，均至清償日止，按年息百分之五計算之利息。（三）願供
    擔保請准宣告假執行。
二、被上訴人則以：伊並未占用系爭違建所坐落之法定空地，亦
    未興建或使用系爭違建出租獲利，上訴人請求伊給付相當於
    租金之不當得利或損害，自屬無據等語，茲為抗辯。並為答
    辯聲明：上訴駁回。
三、不爭執事項：
(一)系爭土地為兩造及香苑大廈其他區分所有權人所共有。
    香苑大廈門牌號碼台北市○○○路○段70、72、74號建物為
    被上訴人所有。
(二)系爭土地近忠孝東路、復興南路口，位於臺北市中心，亦為
    繁榮之住商混合區，附近有太平洋崇光百貨商圈、大型餐飲
    店、銀行，且香苑大廈門口即有捷運站出入口、私立中心診
    所。
(三)系爭違建於本院法官95年1月5日勘驗時之狀況如下：系爭違
    建乃位於70號房屋（1277建號）、74號房屋（1278建號）、
    及台北市○○○路○段76號房屋（1370建號，下稱76號房屋
    ）後側，外牆為深咖啡色之一層建物。又系爭建物於74號房
    屋後方，有門可由巷道進入其內，其他部分均無出入口通往
    巷道；系爭違建內除有1間廁所設施，位於76號房屋後側，
    該廁所有水、電可供使用；系爭建物位於70號房屋後側部分
    ，有設置1部冷卻水塔；除此之外，系爭違建均無使用之狀
    況。（見本院前前審卷一第101頁、107頁）
(四)系爭違建於本院法官97年9月18日勘驗時之狀況如下：
    違建外觀及現況與前次法官95年1月5日勘驗時同，僅72號
    房屋後方與系爭違建中間，增設一電捲門和鐵門。
(五)迦南公司曾出租70號、72號、74號之一樓、及76號地下室予
    名牌穀倉百貨公司，租期自86年10月9日至91年10月9日。嗣
    田淑君因經營不善倒閉，被上訴人於89年3月將系爭房屋另
    行出租台灣國際咖啡公司，租期至92年3月3日。其後迦南公
    司又將70號、74號1樓自92年8月25日起出租予聖女公司，租
    約93年8月24日到期後又續租至94年8月24日。
(六)訴外人趙伯乾告訴陳秀彬（即被上訴人法定代理人）竊佔系
    爭土地之刑事案件，經臺北地檢署檢察官處分不起訴，趙伯
    乾再議，仍遭駁回（臺北地檢署92年度偵字第12174號不起
    訴處分書、臺灣高等法院檢察署92年度上聲議字第4616 號
    處分書）。
(七)依本院卷一第65-73頁之台北市政府工務局建築管理處違建
    查報案件明細表，系爭違建歷次查報結果：
  1.73年9月4日   面積7.2平方公尺   高度3M     磚造
  2.80年7月17日  面積25.5平方公尺  高度2.5M   竹木造
  3.82年2月15日  面積25.5平方公尺  高度2.5M   竹木造
  4.82年7月31日  面積25.5平方公尺  高度2.5M   鋼鐵棚架
  5.86年11月14日 面積100平方公尺   高度2.8M   磚造
  6.87年 9月29日 面積100平方公尺   高度3.5M   金屬造
  7.87年11月6 日 面積24平方公尺    高度3.3M   金屬造
四、本院判斷：
(一)上訴人並未舉證證明系爭違建係由被上訴人所興建
  1.按無法律上之原因而受利益，致他人受損害者，應返還其利
    益，民法第179條前段固定有明文。惟請求權人本於不當得
    利之法律關係，請求他人返還不當得利，應以該他人無法律
    上之原因而受利益，致其受有損害為要件，而其得請求返還
    之範圍，則應以該他人「所受之利益」為度，非以請求人所
    受損害若干為準（最高法院61年台上字第1695號判例意旨參
    照）。又按當事人主張有利於己之事實者，就其事實有舉證
    之責任，民事訴訟法第277條前段亦定有明文。本件上訴人
    主張被上訴人興建使用系爭違建而受有利益，然為被上訴人
    否認，從而，上訴人自應就此有利於己之事實負證明之責。
  2.經查，系爭違建所在處所，於73年9月4日即經主管機關臺北
    市政府工務局（下稱工務局）查報為違建，並於80年5月1日
    拆除，其後系爭違建迭於80年7月17日、82年2月15日、82年
    7月31日、86年11月14日、87年9月29日、87年11月6日經工
    務局查報、拆除多次，其中於80年5月1日系爭違建經工務局
    強制拆除後，不久被上訴人之法定代理人陳秀彬即遭檢舉重
    建系爭違建而經移送臺灣臺北地方法院檢察署（下稱北檢）
    ，該署檢察官以80年度偵字第18261號案件對陳秀彬為不起
    訴處分（該不起訴處分書附於前審卷第296頁）內載：經查
    本件系爭房屋已於79年8月間租予林誌明，訊據林誌明供稱
    該屋為伊承租，80年5月系爭違建拆除後，林誌明在同年7
    月間重蓋不諱等語。其後陳秀彬於82年間又遭檢舉重建系爭
    違建而移送北檢，復經北檢以82年度偵字第8465號為不起訴
    處分（該不起訴處分書見前審卷第297頁）。迨至87年間陳
    秀彬又遭檢舉重建系爭違建而經移送北檢以87年度偵2573 2
    號違反建築法案件偵辦，嗣該案檢察官查明系爭違建實係訴
    外人田淑君重建，而對陳秀彬為不起訴處分，另簽分訴外人
    田淑君為被告，北檢檢察官以88年度偵字第7424號對田淑君
    聲請簡易判決，臺灣臺北地方法院（下稱北院）則依據田淑
    君於偵查中之自白等證據，以88年度北簡字第774號判決（
    下稱第774號簡易判決）科處田淑君罰金1萬元，此有工務局
    92年9月1日北市工建字第09253332000號函所附之違建查報
    案件清冊、聲請簡易判決處刑書、上開第774號簡易判決影
    本附卷可證，並據本院依職權調閱上開卷宗核閱無訛。其後
    ，於92年7月4日訴外人趙伯乾復以陳秀彬搭建系爭違建竊占
    第42號土地為由提起告訴，復經北檢以92年度偵字第1217 4
    號（下稱第12174號）案件對陳秀彬為不起訴處分，該不起
    訴處分書認定：斯時現存之違建係田淑君於87年10月間所搭
    建，陳秀彬並非搭建違建之行為人；且該案承辦檢察官於92
    年8月18日履勘現場時，據臺北市政府建管處查報隊王帥裕
    於現場核對違建查報資料後稱：斯時現存之違建乃由田淑君
    所建，至於73年至86年間之違建均先後經拆除，其範圍及主
    體與檢察官勘驗時現存之違建並不相同等語，有該案履勘筆
    錄可證，此亦據本院依職權調閱第12174號偵查卷宗核閱稽
    詳。是依上情可知，被上訴人因與香苑大樓之管理委員會長
    期關係不睦、爭訟不斷，自80年間起至92年間，被上訴人之
    法定代理人陳秀彬即不斷遭檢舉重建系爭違建而經移送北檢
    偵辦，惟其後均經查明係向被上訴人承租三屋之承租人所為
    ，衡諸常情，被上訴人向來即將三屋出租他人而未親自使用
    ，則被上訴人興建或使用系爭違建之實益甚低，陳秀彬於明
    知其可能不斷遭檢舉之情形下，其至愚不亦至於對於實益甚
    低之事以身試法重建系爭違建。系爭違建自80年後既曾由林
    誌明、田淑君重建，且田淑君最後所興建之違建並未經工務
    局人員全部拆除（拆除區隊小隊長即證人詹東福於另案證稱
    ：87年11月6日僅拆除防火巷上之違建，留下法定空地部分
    之違建，見本院卷一第153-156頁）；而本件上訴人所主張
    之違建範圍，即係位於「法定空地」上，再斟諸本件上訴人
    請求不當得利之時間點，係自89年7月起至100年5月30日止
    ，則上訴人自應證明被上訴人於田淑君重建系爭違建之後，
    有另行重建系爭法定空地上違建並使用之事實。上訴人於本
    件民事訴訟於93年5月7日起訴時（見原審93年度北調字第17
    2號卷第3頁收文戳）、及上訴本院之上訴狀（見本院前前審
    卷一第8頁）均係主張：被上訴人自「86年7月7日」即擅自
    占用法定空地興建系爭違建云云，惟依上述，「86年7月7日
    」之違建實係由訴外人田淑君所興建；又上訴人雖一再主張
    ：系爭違建係田淑君興建之違建遭拆除後，復由被上訴人重
    建云云，然均為被上訴人所否認，而迄至本件言詞辯論終結
    時，上訴人並未舉證證明上情，則上訴人之主張，自無足採
    。
  3.次查，被上訴人之法定代理人之子梁龍書代理被上訴人接洽
    出租被上訴人之三屋時，即明確告知仲介公司所租三屋後方
    之建築物係屬違建不可使用，且其與承租人所訂立租賃契約
    書所載明之使用面積，亦不包括系爭違建面積，租金亦不包
    括可使用系爭違建之面積乙節，業據當時仲介被上訴人出租
    上開三屋之證人曾煥倫於第12174號偵查案件中證述綦詳；
    參以被上訴人於92年7月25日出租之房屋範圍，面積為61.53
    坪，核與被上訴人之三屋所有權面積相同，（59.9+6.41+30
    .36+100.30+6.46=203.43，換算為61.53坪）此有該三屋之
    建物所有權狀影本、租賃契約書影本附卷可稽（見本院前前
    審卷第60-66頁、原審卷一第190-203頁），此後被上訴人歷
    次與承租人訂立之租賃契約亦均由民間公證人忠孝聯合事務
    所公證，並於租賃契約書第1條房屋標示處約定出租之建築
    物範圍，且在租賃契約書後附三屋之建築改良物平面圖（見
    前審卷第211頁-230頁），益證被上訴人毫無重建或使用系
    爭違建之動機或行為。上訴人雖主張：系爭違建原來與被上
    訴人所有之三屋連成一個開放空間，系爭違建因與被上訴人
    所有之三屋合成一體而一併出租予他人使用云云，但未舉證
    以實其說，縱三屋係由被上訴人出租予同一承租人而未隔間
    ，亦無法遽然推認上開三屋與系爭違建係連成一個開放空間
    ，上訴人既未舉證以實其說，其主張自無足採。
  4.依前述，田淑君於87年間最後所興建之違建並未經工務局人
    員全部拆除，而係僅拆除防火巷上之違建，留下「法定空地
    部分」之違建（此核與本件上訴人起訴時所主張之系爭違建
    坐落位置相同）；且查，田淑君於其承租期間有三次被工務
    局查報拆除之紀錄，此業據證人龔紹徽於另案證稱：田淑君
    有三次違建拆除紀錄，一為86年11月14日、二為87年9月29
    日、三為87年11月6日，第一次是自行拆除，第二、三次是
    強制拆除等語（見本院卷一第155頁），是足見田淑君所興
    建之違建不只占用防火巷，亦占用緊接於三屋後方之法定空
    地（此由工務局於86年11月14日、87年9月29日二度查報之
    100平方公尺之違建材質均係一體相同即明），且可證田淑
    君有多次重建違建之事實。上訴人聲請訊問之證人何信隆雖
    證稱：伊66年6月住進大樓時，被上訴人即連同後面的違建
    一起在使用，田淑君大約在88年左右承租地下室及一、二樓
    做生意，不到一個月就倒掉，工務局拆掉防火巷上之違建時
    ，變成開放空間，當時伊看到有工人在蓋牆壁，但不知是何
    人出錢蓋的云云（見本院前審卷第92頁至該頁背面）。惟依
    系爭違建之查報紀錄，系爭違建最早的查報日期是73年9 月
    4日，且該次違建查報案件明細表登載之違建面積是7.2平方
    公尺，顯不同於上訴人在本件所主張面積為53平方公尺之系
    爭違建；又自田淑君興建違建三次而遭拆除之時間（86年11
    月14日至87年11月6日）觀之，田淑君承租三屋之期間至少
    達12個月以上，故證人何信隆所述上情，顯與事實不符而不
    足採。
  5.上訴人雖復主張：田淑君所建位於防火巷部分之違建遭拆除
    後，位於法定空地上之違建未遭拆除，係被上訴人將未拆除
    部分再興建圍牆云云。然系爭違建既係田淑君所建，則位於
    防火巷上之違建部分遭拆除後，其餘位於三屋後方法定空地
    之未遭拆除違建，若無週邊遮蔽即成為門戶洞開，田淑君屋
    內之陳設物品可由防火巷外部一覽無遺，是衡情，田淑君為
    避免宵小進入造成屋內財物損失，其自須儘速僱工將未遭拆
    除之違建封閉，故田淑君方為最須立即封閉上開拆除後違建
    之利害關係人，上訴人憑空臆測係被上訴人再興建圍牆將上
    開違建封閉之云云，顯屬無據。
  6.上訴人固又主張：被上訴人曾於答辯狀強調系爭違建自73年
    起即已存在，足見系爭違建係被上訴人於73年間沿防火巷邊
    界搭建完成至今，與任何承租人無關云云。然查，依兩造不
    爭執之事項（七）可知，系爭違建自73年後其歷次興建之材
    質、面積、高度（不論係在法定空地部分、或係位於防火巷
    部分）均不相同，此觀諸本院卷一第65-73頁之工務局違建
    查報案件明細表即明，且原來在73年間之違建面積僅約7.2
    平方公尺，至87年間工務局人員勘測田淑君所建違建之面積
    則達100平方公尺，準此，堪認系爭違建於本件上訴人請求
    不當得利之始點（89年7月）迄至本件起訴時之現況，顯與
    73年時存在之違建不同，至於建管單位將上開歷次所建材質
    不同之違建均認定係屬既存違建，則係其權責認定要否拆除
    問題，與本件違建歷次興建均有不同之事實上認定，核無影
    響。本件上訴人既起訴請求自89年7月起迄100年5月30日止
    之不當得利，自應舉證證明於89年7月起存在之違建係被上
    訴人所興建，上訴人既未舉證證明之，則上訴人上開主張，
    自無理由。
  7.至上訴人雖另主張：被上訴人於系爭違建後方加裝中興保全
    設施乙節。查中興保全為客戶安裝保全設施均係安裝在建物
    之「最外圍」，如此方可在宵小侵入之第一時間查覺，系爭
    違建緊接在被上訴人三屋之合法建物後方，上開保全設施之
    感應裝置因此基於事實上之保全目的而須安裝在系爭違建上
    ，此與系爭違建為何人興建顯然無關，附此敘明。
(二)上訴人並未舉證證明被上訴人使用系爭違建而受有利益
  1.查被上訴人之法定代理人之子梁龍書代理被上訴人接洽出租
    三屋時，已明確告知仲介公司其所租三屋後方之建築物，係
    屬違建而不可使用，且其歷次與承租人所訂立之租賃契約書
    亦載明建物之合法使用面積，均不包括系爭違建面積，租金
    之計算亦不包括系爭違建面積乙節，已如前述，準此，自難
    認被上訴人因系爭違建而受有任何利益。
  2.上訴人雖主張：被上訴人明知其所有之72號建物係停車設備
    、76號地下樓之一等為防空避難室，依法不得商業使用，惟
    被上訴人仍違規出租，舉重以明輕，被上訴人之租約面積與
    現實承租人之使用面積非必然一致云云。然依前述，證人曾
    煥倫於前開偵查案件中已證稱被上訴人有明確告知房客不得
    使用系爭違建，且被上訴人出租72號及76號建物，與被上訴
    人是否將系爭違建出租，係屬二事，如上訴人主張被上訴人
    之書面租約所約定之面積，與被上訴人現實出租予承租人使
    用之面積，非必然一致，仍應由上訴人負舉證之責，然迄至
    本件言詞辯論終結時止，上訴人就此並未舉證以實其說，其
    此主張洵不足採。
  3.上訴人固主張：被上訴人法定代理人之子梁龍書於90年間以
    書面對全體區分所有權人提出交換條件，要求全體區分所有
    權人不舉報系爭違建、及一樓房屋後方之法定空地供被上訴
    人專用，是可知系爭違建為被上訴人所使用，其才會極力爭
    取云云。然依前述可知，自80年間起被上訴人之法定代理人
    陳秀彬即不斷遭香苑大樓之管委會人員檢舉重建系爭違建而
    經移送北檢偵辦，惟其後均經查明係向被上訴人承租三屋之
    承租人所為，上情確足令人不勝其擾；況香苑大樓之管委會
    確有向被上訴人超收超過被上訴人三屋面積之管理費屬實，
    準此，縱梁龍書曾以書面請求上開條件，亦不足逕推認系爭
    違建為被上訴人所使用，上訴人就被上訴人使用系爭違建之
    事實既未舉證以實其說，其主張即屬無據。
  4.上訴人雖復主張：被上訴人前曾抗辯系爭大樓之管委會有向
    被上訴人收取系爭違建部分之管理費，並非明確表示無占有
    使用之情形云云。惟綜觀全卷，被上訴人無論於任何一案中
    向來自始至終均明確否認有興建或使用系爭違建之事實，如
    上訴人主張被上訴人曾占有使用系爭違建，應由上訴人負舉
    證責任，而非以被上訴人之各種抗辯推定其主張為真，附此
    敘明。
五、綜上，上訴人並未舉證證明被上訴人興建系爭違建、或使用
    系爭違建而受有利益之事實，從而，上訴人依民法第179條
    之規定，請求被上訴人給付63,911元，及其中19,589元自93
    年1月1日起，其餘44,322元自100年6月1日起，均至清償日
    止，按年息5%計算之利息，為無理由，不應准許。原審為上
    訴人敗訴之判決及駁回其假執行之聲請，並無不合。上訴意
    旨指摘原判決不當，求予廢棄改判，為無理由，應予駁回。
六、本件事證已臻明確，系爭違建既非由被上訴人興建使用，則
    建商於興建系爭大樓伊始是否將一樓後方之法定空地交給一
    樓住戶使用，香苑大樓管委會是否基此原因而向被上訴人超
    收54平方公尺之管理費，顯與本件判決之結果無影響；另系
    爭違建已多次經本院法官至現場勘驗綦詳，且本院另案100
    年度重上更一字受命法官亦於100年5月18日再至系爭違建現
    場勘驗，有該案勘驗筆錄附於本院卷可稽，故上訴人請求本
    院再勘驗現場核無必要，附此敘明。兩造其餘之攻擊、防禦
    方法，核與判決結果不生影響，爰不逐一論列，併此敘明。
七、據上論結，本件上訴為無理由，依民事訴訟法第449條第1項
    、第78條，判決如主文。
中    華    民    國     100    年    8    月    9    日
                      民事第十庭
                          審判長法  官 張宗權
                                法  官 周玫芳
                                法  官 林曉芳
正本係照原本作成。
不得上訴
中    華    民    國   100    年    8     月    10    日
                                書記官 陶美玲